【裁判字號】    92,上更(一),477
【裁判日期】    920916
【裁判案由】    殺人未遂
【裁判全文】
臺灣高等法院刑事判決                        九十二年度上更(一)字第四七七號
    上  訴  人
    即  被  告    乙○○
    選任辯護人    吳伯昆律師
右上訴人因殺人未遂案件，不服臺灣桃園地方法院八十八年度訴字第六○○號，中華
民國八十八年十一月九日第一審判決（起訴案號：臺灣桃園地方法院檢察署八十八年
度偵字第五三二八號），提起上訴，經判決後，由最高法院發回更審，本院判決如左
：
    主  文
原判決撤銷。
乙○○殺人未遂，處有期徒刑伍年貳月。
    事  實
一、乙○○與己○○係朋友，民國八十八年一月二十四日下午二時許，二人至桃園縣
    桃園市○○路之紫丁香歌坊喝酒、唱歌，後乙○○之同居人丙○○因細故數落並
    辱罵己○○，己○○不悅而提前於傍晚六時許先行離去，引發乙○○不滿。同日
    晚上十時三十分許，乙○○已連續飲酒八、九小時，酒醉已至精神耗弱，乃藉酒
    意，前往桃園市○○路四十四巷二號二樓己○○住處理論，己○○開門後，乙○○以手拉扯己○○頭髮，將己○○拉出門外，基於殺人之犯意，持水果刀往己○○之後腦猛力刺殺二刀，致己○○受有頭部外傷併腦挫傷、頭皮枕部兩處深部裂
    傷（九Ⅹ一點五Ⅹ一公分、六Ⅹ一點五Ⅹ一公分），己○○以左手臂阻擋，亦遭
    刀傷，致左臂裂傷（一點五Ⅹ○點五公分Ⅹ○點五公分）、左臂挫傷併擦傷（二
    Ⅹ一點五公分、二Ⅹ一點七公分）、頸部挫傷、左側腰部及左前胸壁下方挫傷，
    乙○○復抓己○○頭部撞樓梯之階梯，致己○○滾下樓梯而昏迷。乙○○見狀乃
    逃離現場，將水果刀丟棄路旁，回至桃園市○○路四十六號三樓家中換下血衣，
    由其同居人丙○○陪同，至警局投案。而己○○經鄰居報警，由前往處理之員警
    及時送醫急救，倖免於死。警方循線於桃園市○○路文昌公園附近查獲行兇所用
    之水果刀一把及於乙○○上開住處起出血衣一件扣案。
二、案經被害人己○○訴由桃園縣警察局桃園分局報請台灣桃園地方法院檢察署檢察
    官偵查起訴。
    理  由
一、訊據上訴人即被告乙○○，坦承與被害人己○○於右揭時、地發生衝突，惟矢口
    否認有殺人之故意，辯稱：當天酒後與己○○雙方發生扭打，因當時酒醉不知如
    何傷到己○○，無殺人故意云云。
二、惟查：
（一）右揭犯罪事實，迭據被害人於警訊及偵、審中指述綦詳，指稱：八十八年一月
      二十四日下午，被告邀伊前往紫丁香卡拉ＯＫ喝酒唱歌，席間發生不愉快的事
      ，伊掉頭就走，返回桃園縣桃園市○○路四十四巷二號二樓住處，同日約晚間
      十時三十分左右，被告持水果刀前來，一開門，被告即將伊拉出門，朝後腦插
      一刀，擋開她手臂又挨了一刀，伊苦苦挨求被告不要殺害，並呼喊救命，被告
      卻大喊要給你死又砍了幾刀，並抓住伊頭部撞擊樓梯階梯，後來伊滾至樓下失
      去知覺，醒來時已在醫院等情。證人紫丁香歌坊服務生鄭成忠及被告之同居人
      丙○○亦均證稱：當日下午被害人與被告一起唱酒唱歌，被害人先行離去。證
      人胡嘉豪於原審證稱：八十八年一月二十四日晚上七點多在桃園市○○街十三
      至十五號處附近遇到被害人，她在路上哭，伊問何事，她就說被乙○○與其同
      等語（見原審卷第三十四頁）。證人曹美麗於原審證述：八十八年一月二十四
      日晚上八點多，被害人打電話給伊，說心情不好，與乙○○吵架，伊聽到她在
      哭泣，遂於八點半到她住處，被害人說她遭丙○○及乙○○二人辱罵，伊與被
      害人聊到快十點時才離去，當時只有被害人一人在家等語（見原審卷第三十四
      頁）。另證人甲○○於本院證述：案發當日伊幫被告開門（大樓公用大門），
      被告稱是被害人的好朋友，要伊幫她開門等語（見本院上訴字卷第三十九頁）
      。由此，足見被告與告訴人確於紫丁香歌坊喝酒發生爭執後，被害人獨自一人
      先行離去，被告晚上單獨赴被害人住處找被害人。而被害人遭殺受有前揭傷勢
      ，並有桃新醫院開具之診斷證明書、行政院國軍退除役官兵輔導委員會台北榮
      民總醫院診斷證明書及病歷、受傷照片附卷可稽，又有被告行兇所用之水果刀
      一把、沾有血跡之上衣一件扣案，可資佐證。
（二）被告雖辯稱：伊當時已喝醉，不知發生何事云云。惟被告於當日下午二時許即
      與被害人一起至紫丁香歌坊飲用三多利牌日本威士忌酒；至晚上七、八時許，
      與同居人丙○○、友人丁○○轉至丁○○新民大樓檳榔攤旁繼續飲用三多利威
      士忌酒；晚間九時許再轉至戊○○家喝米酒，至十時許結束，當時已口齒不清
      ，走路不穩，鞋子掉落等情，為證人丙○○、丁○○、戊○○及為被告開門之
      甲○○分別結證在卷。被告於八十八年一月二十五日凌晨一時四十五分案發後
      ，警察所為之酒精呼氣濃度測試，為０點四三ＭＧ／Ｌ，有測試表在卷可考。
      其當時確有大量飲酒，已酒醉口齒不清及步履不穩之情形。但其仍清楚記恨被
      害人而前往理論，並持刀殺人，刺殺多刀，並抓被害人撞樓梯，於殺人完畢，
      仍知丟棄兇刀，回家脫換血衣，至警局投案，又對其本身臉上所受傷勢之過程
      ，當時能明確陳稱：「我臉上的傷是我與己○○在拉扯打架中，從二樓樓梯滾
      翻跌落到一樓地板時所受的傷，到派出所後，有到派出所對面桃新醫院急診就
      醫。」（見偵查卷第四頁筆錄），其行兇當時對於外界事物之判斷能力，雖較
      普通人之平均程度減退，而有精神耗弱之情形，但尚未達於心神喪失之程度。
（三）被告另辯稱：是自己向警方自首云云，並舉其同居人丙○○為證。丙○○於本
      院亦附合其詞，稱陪同被告自首，警察應不知被告犯罪云云。然刑法第六十二
      條所規定之自首，須對於未發覺之罪為之而受裁判者，始克當之。所謂未發覺
      ，乃指犯罪事實未為有偵查犯罪職權之公務員所發覺，或犯罪事實雖以發覺，
      而犯人為誰尚不知者而言。此所謂之發覺犯罪事實，祇須有偵查犯罪職權之公
      務員，已知該犯罪事實梗即概為以足，無須確知該犯罪事實之真實內容為必要
      ；而所知之人犯，亦僅須知其有犯罪嫌疑即為犯罪業已發覺，不以確知其人為
      該犯罪之真兇無訛為必要（最高法院七十二年度臺上字第六二九三號判決意旨
      參照）。證人即本案承辦之員警庚○○、王正宏於本院證述：「（之前可有人
      去報案？）沒有，是救護車送到醫院後，醫院轉報我們才知，我們到醫院去，
      被害人說是被告，之後被告才到派出所」、「（本案被告是否自首？）當時有
      二位男子帶被告至派出所來，但並沒有承認殺人，只說二人打架，且說刀子的
      事他不知道，刀是對方的」（見本院上訴字卷第一三八頁、第一三九頁），證
      人黃天賜於警局亦證稱：「我返家才知乙○○殺傷己○○感到事態嚴重，而且
      又有其他人在場，且已報案，警方已在追緝乙○○，我陪同她到派出所說明。
      」（見偵查核退卷第十六頁正反面），是被告僅係自行投案，尚與自首之條件
      不合。至證人丙○○於本院所證：至警局時，警察應該不知被告犯案云云，為
      證人之意見，推測警察主觀上之認知，不足為被告有利之認定。
（四）被告又辯稱：伊未攜帶水果刀，水果刀是被害人的，被害人開門時就持水果刀
      云云。惟查，該水果刀為被告所持有，迭據被害人陳述在卷。且本件係被告深
      夜酒後至被害人住處鬧事理論，被害人應聲開門，有何動機手持水果刀？苟係
      被害人持水果刀，何以遭被告刺殺多刀？被害人所述，顯不合情理及事實。又
      本院審理中，依被告之請求對其測謊鑑定（見本院上訴字卷第一三九頁），告
      訴人因脊椎受傷，不宜測試，被告經鑑定結果，對刀子不是她的，呈情緒波動
      反應，鑑定結果認應係說謊，有該局八十九年十月四日（八九）陸(三)字第八九
      ０六三九０四號鑑定通知書附卷可稽。故被害人所指被告攜帶水果刀，應屬有
      徵。至證人甲○○稱：當日開門（大樓之公用大門）未見被告帶皮包及東西。
      惟該水果刀體積不大，身上隨處可藏放，不因其手上未拿刀，即認其未攜帶刀
      械，甲○○所證，尚不足為被告有利之認定。
（五）被告另聲請傳喚之證人賴文特證稱：伊聽到救護車的聲音才過去，看到一個人
      撿起一把水果刀丟到公園的垃圾堆，至於刀上是否有血跡，伊沒看清楚等語（
      見本院上訴字卷第一二八頁），所述無從為有利於被告之認定。
（六）頭部係人體之重要器官要害，而水果刀又係尖銳之利器，以水果刀猛刺人體頭
      部，足以致人於死，為眾所周知之事。被告持尖銳之水果刀，朝告訴人人體要
      害之頭部猛刺，並於刺殺之際復吆喝要給你死等語，復不顧被害人已受刀傷，
      猶抓住被害人頭部撞擊樓梯之階梯，顯見被告於實施加害行為之時，有使人喪
      失生命之殺人故意，至為灼然。
（七）綜上所述，被告所辯，為卸責之詞，實無足採。本件事證已臻明確，被告犯行
      堪以認定，應予依法論科。
三、核被告之所為，係犯刑法第二百七十一條第二項、第一項之殺人未遂罪。被告已
    著手於殺人犯罪行為之實行，因未致死亡之結果，其行為尚屬未遂，爰依刑法第
    二十六條前段之規定減輕其刑。又被告行為時，已因飲酒至精神耗弱之程度，依
    刑法第十九條第二項規定，遞減其刑。
四、原審對被告為有罪科刑之判決，固非無見。惟查：被告行為時，已達精神耗弱之
    程度，原審未予減輕其刑，尚有未洽，自屬無可維持。被告上訴意旨，仍執前詞
    ，否認有殺人故意及酒醉不知發生何事，已心神喪失云云，雖不足採，但所辯酒
    後至少有精神耗弱之程度，尚非全無理由，應由本院將原判決撤銷改判。爰審酌
    被告僅因細故不顧朋友情誼，即持水果刀刺人頭部，被害人所受之傷勢等犯罪情
    節、犯罪後復未賠償被害人損害等犯罪態度及其他一切情狀，量處如主文第二項
    所示之刑，以示懲儆。至扣案之水果刀一把，雖為被告持有供犯罪所用之物，然
    被告否認為其所有，該刀非屬違禁物，不予宣告沒收，附此敘明。
五、據上論斷，應依刑事訴訟法第三百六十九條第一項前段、第三百六十四條、第二
    百九十九條第一項前段、刑法第二百七十一條第二項、第一項、第十九條第二項
    、第二十六條前段，判決如主文。
本案經檢察官柯麗鈴到庭執行職務。
中    華    民    國      九十二      年       九      月     十六      日
                            臺灣高等法院刑事第五庭
                                審判長法  官  曾  德  水
                                      法  官  楊  貴  雄
                                      法  官  趙  功  恆
右正本證明與原本無異。
如不服本判決，應於收受送達後十日內向本院提出上訴書狀，其未敘述上訴之理由者
並得於提起上訴後十日內向本院補提理由書（均須按他造當事人之人數附繕本）。
                                      書記官  孫  佩  琳
中    華    民    國      九十二      年       九      月     十六      日
附錄本案論罪科刑法條全文：
刑法第二百七十一條第一項、第二項
殺人者，處死刑、無期徒刑或十年以上有期徒刑。
前項之未遂犯罰之。


司法院資訊處製作；財團法人民間司法改革基金會備份。
